【裁判字號】    89,上易,591
【裁判日期】    891220
【裁判案由】    返還不當得利
【裁判全文】
臺灣高等法院民事判決  八十九年度上易字第五九一號
      上  訴  人  甲○○
      訴訟代理人  葉潛昭律師
      被上訴人    財團法人台北市博愛福利基金會
                              設台北市○○○路○段二三四號八樓之三
      法定代理人  藍之光      .
      訴訟代理人  黃旭田律師
                  藍瀛芳律師
右當事人間返還不當得利事件，上訴人對於中華民國八十九年九月十八日臺灣板橋地
方法院八十九年度訴字第五四六號第一審判決提起上訴，本院判決如左：
    主    文
上訴駁回。
第二審訴訟費用由上訴人負擔。
    事    實
甲、上訴人方面：
一、聲明：
（一）原判決廢棄。
（二）被上訴人在第一審之訴及假執行之聲請均駁回。
二、陳述：除與原判決書之記載相同者外，補稱略以：
（一）上訴人乃基於使用借貸之法律關係占有本件房地，並非無權占有，縱令被上訴
      人訴請返還並提出遷讓房屋之訴訟，且經原法院八十六年度訴字第一四一七號
      判決，惟究有無理由，兩造勝負誰屬，須待三審判決定讞始克明確，故計算無
      權占有之時間點，應自判決定讞起算。
（二）原判決認定返還相當於租金之利益，係以土地申報總價額及建物課稅現值年息
      百分之六為適當，然本件房屋使用經年，折舊率甚高，且現今房屋跌價，市價
      租金遞減，出租房屋有行無市等情，徒以上開價額年息百分之六計算租金，容
      有偏高之違誤。
乙、被上訴人方面：
一、聲明：駁回上訴。
二、陳述：除與原判決書之記載相同者外，補稱略以：
    請求遷讓房屋事件於八十八年十月十四日判決確定，並已在八十九年九月二十六
    日強制執行完畢。原判決命返還不當得利並未過高。
三、證據：援用原審所提證據。
    理    由
一、被上訴人起訴主張：上訴人無權占有伊所有門牌號碼台北縣板橋市○○○路○段
    一二三巷五號、五號之一建物暨基地（下稱系爭房地），經伊訴請返還，業經最
    高法院於民國八十八年十月十四日以八十八年度台上字第二三四一號裁定伊勝訴
    確定在案。伊於原法院上開八十六年度訴字第一四一七號請求遷讓房屋事件中，
    於八十六年十二月十七日以準備書狀向上訴人表明終止系爭房地借用契約之意思
    ，並為上訴人當場收受，上訴人自八十六年十二月十八日起即無權占有系爭房地
    ，原審共同被告于國孝經上訴人允許居住於系爭房屋，且係為自己之意思而占有
    系爭建物六、七年，渠二人之無權占有使伊受有占有利益之損害。爰依不當得利
    之規定，訴請其連帶給付新台幣（下同）五十四萬一千九百三十五元並加計法定
    利息等語（原審判命上訴人應給付二十六萬八千零十元並加計法定遲延利息，餘
    為其敗訴之判決，敗訴部分未據聲明不服已告確定）。
    上訴人則以：伊係基於被上訴人之委任，而管理使用系爭房地，一向未於該處居
    住，現僅至該處教導住於該處之殘障學生學畫，未占有系爭建物；縱令伊應返還
    利益，計算無權占有之時點，應自判決確定時起算；又系爭房屋使用經年，折舊
    率甚高，且現今房屋跌價，市價租金遞減，出租房屋有行無市，徒以土地申報價
    額及建物課稅現值年息百分之六計算租金，容有偏高等語，資為抗辯。
二、被上訴人主張：系爭房地為伊所有，前交予上訴人管理使用，伊已在原法院八十
    六年度訴字第一四一七號請求上訴人遷讓房屋事件審理中，於八十六年十二月十
    七日以準備書狀繕本向上訴人為終止使用借貸契約之意思表示，並為上訴人當場
    收受，惟上訴人其後仍繼續無權占有系爭房地，經原法院以八十六年度訴字第一
    四一七號判決、本院以八十七年度上字第九二二號判決、最高法院以八十八年度
    台上字第二三四一號裁定命上訴人自系爭房地遷出並將之返還伊確定之事實，業
    據提出土地及建物登記簿謄本一份、原法院八十六年度訴字第一四一七號民事判
    決及民事更正裁定、本院八十七年度上字第九二二號民事判決、最高法院八十八
    年度台上字第二三四一號民事裁定各一份為證（見一審卷七頁至五一頁），且為
    上訴人所不爭執，堪信為真實。
三、上訴人辯稱：其一向未居住於系爭房地，僅至該處教學生作畫，並無占有系爭房
    地等語，惟非但為被上訴人所否認，且查：上訴人係於系爭房屋招收殘障人士開
    班授課乙節，為兩造所不爭執，並經原審至現場勘驗，查明有三名殘障人士（堅
    不願告知姓名、年籍）在場表示均為上訴人之學生，向其學畫，在系爭房地已住
    了三、四年至六、七年不等；系爭房屋二樓仍有畫具、畫布之擺設等情，有勘驗
    筆錄附現場照片九張在卷可稽（見一審卷九二頁至九六頁），足見上訴人仍使用
    系爭房屋授課，並供學生居住使用，參以一審共同被告于國孝亦稱：「當初我在
    這邊學畫畫，老師（即上訴人）就叫我留下來照顧其他不方便的同學，其他同學
    住進來也都有跟老師講，老師同意，他們才住進來」等語（詳上開勘驗筆錄），
    即上訴人亦自認：「被告于國孝進住是有經過我同意，他也是殘障者，可協助我
    處理一些事務，他幫同學洗澡，此外還做些買菜購物等雜務，我多少補貼他一點
    錢，一個月是一萬二左右」、「學生也住在裡面，殘障者都是我同意進住的」、
    現住「十五個人當中，住的最久的是于國孝。其他十四人都是我的學生，他們來
    學畫，學好了就請他們離開，他們都是短期居住，五、六年，三、四年不等」、
    我「煮飯給他們吃，代付水電等雜費」等語（見一審卷八十頁、及上開勘驗筆錄
    ）等情觀之，于國孝等殘障人士既係經上訴人之同意始住進系爭房屋，並仍有數
    名殘障人士居住於該處至少三、四年以上，上訴人並負責支付系爭房屋之水電等
    雜費，且支薪僱用于國孝，足見自上開請求遷讓房屋事件之訴訟繫屬迄今，其對
    系爭房地享有事實上之管領力，且積極為支配、使用之行為。現居住於系爭房屋
    之殘障人士，顯係基於僱用人、學徒等關係，受上訴人之指示，而對系爭房地有
    管領之力，依民法第九百四十二條之規定，應認上訴人為占有人。是上訴人抗辯
    其並未占有系爭房地，即無足取。
四、上訴人基於使用借貸契約使用系爭房地，嗣該契約經被上訴人於八十六年十二月
    十七日終止，已如前述。則上訴人自八十六年十二月十八日起猶繼續使用系爭房
    地，即已喪失合法占有之權利，其抗辯應自上開民事判決宣告其占有之基礎法律
    關係消滅確定時即八十八年十月十四日起，其始為無權占有云云，亦非可採。
    又上訴人無權占有系爭房地使用，依社會通念，可獲得相當於租金之利益（最高
    法院六十一年台上字第一六七五號判例參照），致被上訴人受有損害，被上訴人
    自得依民法第一百七十九條之規定，請求其返還占用系爭房地所受相當於租金之
    利益。按土地法第九十七條第一項規定：「城市地方房屋之租金，以不超過土地
    及建築物申報總價額年息百分之十為限」，土地申報價額雖有申報地價可憑，惟
    系爭房屋並未辦理申報房價，為被上訴人所自認，依土地法施行細則第二十五條
    規定，固應以該管市縣地政機關估定之價額為準，惟目前地政機關尚未辦理房價
    之估定，亦為被上訴人所不爭，則被上訴人主張不另送鑑價，逕以建物課稅現值
    為計算基礎，尚屬有據。本院審酌系爭房地坐落台北縣板橋市○○段，系爭房屋
    為五層建物之一、二層，附近均為住宅區，對外由板橋市○○○路○段一二三巷
    之巷道對外聯絡出入，徒步一、二分鐘即有公車站牌，行車十餘分鐘可抵浮州橋
    ，離亞東醫院車程約十分鐘，交通方便，鄰近南雅夜市，生活機能良好等情，亦
    經原審勘驗屬實，有上開勘驗筆錄及現場照片九張在卷可按，因認被上訴人請求
    上訴人返還相當於租金之利益，以土地申報總價額及建物課稅現值年息百分之六
    為適當。上訴人辯稱：系爭房屋使用經年，折舊率甚高，且現今房屋跌價，市價
    租金遞減，出租房屋有行無市，徒以土地申報價額及建物課稅現值年息百分之六
    計算租金，容有偏高云云，亦非可採。
    從而，被上訴人依民法第一百七十九條之規定，請求上訴人返還自八十六年十二
    月十八日起至八十九年三月二十日止相當於租金之利益，即屬有據。查系爭土地
    八十八期之申報地價為每平方公尺一萬二千五百六十元，系爭一、二樓建物八十
    九年期之課稅現值計為四十九萬六千元，亦有土地登記簿謄本一份及房屋稅籍證
    明之影本二紙在卷可稽（見一審卷六九頁至七二頁），則被上訴人主張：上訴人
    於上開時間受有相當於租金之利益即為二十六萬八千零十元，即無不合，其計算
    式為（(12,560  X  118)  +496,000）X6%   =118,684，元以下捨去，下同，（
    (118,684 X 2) +(118,684≒12X3) +(118,684≒366  X3)）=268,010），上訴人
    並請求加計自八十九年三月二十二日（即起訴狀繕本送達翌日）起按年息百分五
    計算之法定遲延利息，即屬正當，應予准許。
    原審就上訴部分為被上訴人勝訴之判決並以供擔保為條件為准免假執行之宣告，
    核無違誤。上訴意旨指摘原判決不當，求予廢棄改判，為無理由，應予駁回。
五、兩造其餘之攻擊防禦方法暨聲明所用之證據，核與本件判決之結果均不生影響，
    已無再予論述之必要，併此敘明。
據上論結，本件上訴為無理由，依民事訴訟法第四百四十九條第一項、第七十八條判
決如主文。
中      華      民      國    八十九    年    十二      月    二十      日
                                臺灣高等法院民事第四庭
                                    審判長法  官  楊  豐  卿
                                          法  官  張      蘭
                                          法  官  林  金  吾
右正本係照原本作成。
不得上訴。
中      華      民      國    八十九    年    十二      月    二十二    日
                                          書記官  許  麗  卿


司法院資訊處製作；財團法人民間司法改革基金會備份。
